【裁判字號】    90,台上,1386
【裁判日期】    900809
【裁判案由】    損害賠償
【裁判全文】
最高法院民事判決                                九十年度台上字第一三八六號
    上  訴  人  庚 ○ ○
    訴訟代理人  侯 重 信律師
    被 上訴 人  甲○○○
                丙 ○ ○
                乙 ○ ○
                己 ○ ○
                丁 ○ ○
                戊 ○ ○
    右六人共同
    訴訟代理人  李 玲 玲律師
                何 俊 墩律師
                洪 玉 娟律師
右當事人間請求損害賠償事件，上訴人對於中華民國八十八年十一月三十日台灣高等
法院高雄分院第二審更審判決（八十八年度重上更(一)字第三○號），提起上訴，本院
判決如左：
    主  文
原判決廢棄，發回台灣高等法院高雄分院。
    理  由
本件上訴人主張：伊於民國七十七年二月二日向被上訴人甲○○○之夫、亦即被上訴
人丙○○、乙○○、己○○、丁○○、戊○○之父陳成田（按已於七十九年十月二日
死亡）購買其所有坐落屏東縣新園鄉○○段七○八、七○九、七七九、七八○、七八
一、七八二、一二○○地號及國有財產局所有之一一九三地號，如買賣契約書附圖著
色部分所示特定範圍約二千坪土地，並約定上開土地之位置、面積以鹽埔漁港特定區
都市計劃區域內，釘樁確定後地政單位實測面積為準，每坪新台幣（下同）二萬二千
元。至七十八年三月十三日止伊業已支付價金四千四百四十四萬四千六百五十元，足
見系爭買賣契約包括原一一九三地號國有土地所占位置之土地在內。茲陳成田固已將
其私有之上開七○八等地號土地移轉所有權登記予伊，惟國有土地部分因陳成田並未
依約向國有財產局申購，而改以自辦市地重劃之方式取得原一一九三地號國有土地特
定位置之土地，即共和段九九○地號，面積八○二‧一平方公尺（二四二‧六三五坪
）土地（下稱系爭土地），自有移轉系爭土地予伊之義務。詎被上訴人於陳成田死亡
後，將系爭土地於八十五年十二月五日讓售移轉登記予訴外人陳培蓉而成給付不能，
被上訴人應負債務不履行責任，賠償伊以每坪市價十萬元計算，合計二千四百二十六
萬三千五百元之損害。又陳成田已移轉登記予伊之土地，扣除私設巷道面積四八二‧
一四平方公尺（一四五‧八五坪）後，短少二七七‧三九坪，以每坪十萬元計算，被
上訴人亦應賠償伊二千七百七十三萬九千元。惟若認伊主張債務不履行之損害賠償為
無理由時，被上訴人亦應依不當得利法律關係返還以每坪二萬二千元、短少面積二七
七‧三九坪計算之溢收價金六百十萬二千五百八十元本息等情。求為命被上訴人應連
帶給付二千四百二十六萬三千五百元及自訴狀繕本送達翌日起加付法定遲延利息之判
決（按第一審判決命被上訴人應連帶給付三百六十三萬二千三百八十元本息，駁回上
訴人其餘之訴。被上訴人就其不利部分未聲明不服。上訴人就其不利部分提起上訴。
原審前審則命被上訴人應再連帶給付上訴人十四萬七千四百九十七元本息，駁回上訴
人其餘上訴，僅上訴人對之提起上訴，被上訴人就此不利部分亦未聲明不服）。
被上訴人則以：陳成田並未就重劃後分配於著色範圍內之土地與上訴人另成立買賣契
約。況系爭九九○地號土地之位置、形狀、面積與契約著色範圍大部分不相同，僅少
部分重疊，亦不能視為同一。又陳成田於七十八年三月十三日移轉予上訴人之土地總
面積為六二六○平方公尺，除其中五七九平方公尺私設道路，每坪以一萬七千元計算
外，其餘部分每坪以二萬二千元計算，合計陳成田已移轉土地之總價為四千零七十八
萬四千五百六十三元，而陳成田所收受之價金為四千三百四十四萬四千六百五十元。
另系爭土地並無每坪十萬元之市價等語，資為抗辯。
原審維持第一審所為駁回上訴人請求被上訴人應再連帶給付二千零四十八萬三千六百
二十三元之本息之判決，駁回上訴人之上訴，無非以：系爭買賣契約中之新園鄉○○
段一一九三地號國有土地，係以陳成田向國有財產局申購後再轉售為停止條件，惟因
不符合國有財產法施行細則第五十四條第一項第二款前段規定，無從辦理申購，而使
條件不成就。又上開國有地重劃後改編為烏龍段一三六地號，並於重測後再改編為共
和段九七六地號土地，其位置、面積均已變更。而系爭共和段九九○地號土地，為陳
成田所有之烏龍段第七○七之八三地號等二十七筆土地迭經重劃、重測而來，亦與烏
龍段一一九三地號土地無涉，此有土地登記簿謄本可稽，足徵烏龍段一一九三地號土
地與系爭共和段九九○地號土地並非同一。是以上訴人請求移轉系爭共和段九九○地
號土地，即有未合。上訴人雖又主張系爭買賣契約包括一一九三號國有地所占特定位
置之土地內，陳成田既已收受該部分土地之價金在先，且以自辦市地重劃之方式取得
該特定位置之土地（即共和段九九○地號），自係於原買賣契約之外，以原買賣條件
為基礎，另行成立新買賣契約云云，並舉證人莊家瑋為證，惟查證人莊家瑋所證，究
僅能證明系爭買賣契約包括原為國有地之一一九三地號如契約附圖所示之土地，以及
事後陳成田有意將其零星之土地辦理重測後，移至一一九三地號（即分割後之一一九
三之二地號）土地之位置，以履行原契約債務之意而已，並不能證明買賣雙方就重劃
後之土地有成立買賣之合意。而上訴人固已交付價金四千四百四十四萬四千六百元，
然烏龍段一一九三地號土地實際面積究為多少尚未可知，是上訴人預付此部分價金亦
合乎常情，尚難以陳成田溢收價金，即推定其與上訴人就重劃後取得之土地成立新的
買賣契約。此外，上訴人就共和段九九○地號土地已與陳成田成立新的買賣契約部分
，又未能舉證以實其說，是上訴人此部分主張尚難採信。再陳成田依買賣契約移轉登
記予上訴人之土地面積，合計為六二四二平方公尺（約一八八八‧二一坪），其中五
七九平方公尺（約一七五‧一五坪）為巷道使用等情，有土地登記簿謄本及地籍圖可
稽，則依道路用地每坪價金一萬七千元、其餘建地每坪價金二萬二千元計算，上訴人
應給付之價金為四千零六十六萬四千七百七十三元，上訴人已給付之價金為四千四百
四十四萬四千六百五十元，從而陳成田溢收之價金為三百七十七萬九千八百七十七元
，被上訴人為陳成田之繼承人，自應負連帶返還之責，及加付自八十年四月十九日起
至清償日止（未罹於時效）之法定遲延利息。從而上訴人依不當得利法律關係訴請被
上訴人連帶返還於三百七十七萬九千八百七十七元及自八十年四月十九日起至清償日
止加付法定遲延利息之範圍內，為有理由，應予准許。逾此範圍之請求即二千零四十
八萬三千六百二十三元本息部分，為無理由，應予駁回等語，為其判斷之基礎。
查系爭買賣契約書第一條買賣標的之約定為：新園鄉○○段一二○○、七八一、七八
○、七八二、七七九、七○九、七○八地號共七筆土地上之部分約二○○○坪（以鹽
埔漁港特定區都市計劃區域內，釘樁確定後，以地政單位實測面積為計算標準）之位
置，如附圖著色部分。而依附圖著色部分所示，系爭買賣標的所涵蓋之地號除上開陳
成田所有之七筆土地（或為全部或為一部）外，尚包括第一一九三地號國有土地之一
部分在內，有買賣契約書暨附圖為憑（見一審卷第七頁、十一頁），參諸證人莊家瑋
所證：「買賣土地以四周街廓包圍之土地為範圍，當時因該都市計劃發布不久，……
，只有都市計劃之樁位圖，……，當初規劃圖是依據地主以樁位圖套出之地籍圖下去
規劃的，……，國有地一一九三地號土地有包括在內，當初地主說有權利向國有財產
局聲請價購，價金以建地計算，當時約定四千四百萬元是包括國有土地在內，……」
「當初陳成田說旁邊的土地都是他的，他有權去申購，所以他把整個街廓賣給庚○○
」「我們要送件時因土地尚未取得，我與庚○○去問他（陳成田），他說他不要買了
，他要用自辦市地重劃的方式取得土地，土地經重劃後就可以取得國產局這塊土地，
再一併交給庚○○去蓋，所以在送件時就將國有財產局土地之部分剔除打 X，那部分
未提出申請」等詞（見一審卷第二宗第二十頁，原審重上卷第五七至五九頁），暨土
地買賣契約書第五條：「新園鄉○○段一一九三地號因為國有財產局所有，其部分應
由乙方（即賣方陳成田）提供申請購買」之約定等情以觀，似見本件買賣係以圖示之
「特定位置」之土地為標的，甚且包括一一九三地號在契約附圖所示之特定部位土地
在內。果爾？則上訴人迭次主張「依買賣契約附圖上訴人承買之範圍為著色部分，即
街廓範圍內全部，此自係特定位置之買賣，被上訴人在辦理市地重劃時容將原在街廓
範圍內之國有一一九三之二地號移出，被上訴人仍負有取得該位置之土地移轉予上訴
人之義務」云云（原審重上卷第一六六、一六七頁，重上更(一)卷第六四頁），自屬重
要攻擊防禦方法，原審未於判決理由項下說明其取捨之意見，遽為上訴人不利之判決
，已有判決不備理由之違誤。其次，系爭買賣契約包括原為國有地之一一九三地號如
契約附圖所示之土地，以及事後陳成田有意將其零星之土地辦理重測後，移至一一九
三地號（即分割後之一一九三之二地號）土地之位置，以履行原契約債務之意等情，
為原審合法認定之事實。倘若非屬虛妄，則上訴人主張「陳成田於簽約之後未向國有
財產局價購街廓內之國有土地，而係另與上訴人約定以自辦市地重劃之方式，將國有
土地移出，另將其所有未於附近之零星土地即七○七之八三號等二十七筆移入街廓內
之原國有土地位置……」等情（原審重上更(一)卷第五七頁），是否全然無據，亦待澄
清。再者，上開原國有特定位置之土地，迭經分割、重劃與重測，現為新園鄉○○段
第九九○號土地，亦有上訴人提出之相關土地分割前後、重劃前後、重測前後之地籍
圖可憑（第一審卷第一一頁至第一七頁），準此，則歷經分割、重劃、重測後之契約
附圖著色之一一九三地號土地之位置，現究為何地號土地？面積若干？自應予以查明
，原審未經詳查審認，徒以原一一九三地號土地經重劃後之地號非上訴人請求之地號
，而為上訴人敗訴之判決，亦嫌疏略。究竟買賣雙方對於系爭原國有特定位置之土地
之取得方式是否已另行合意？該特定位置之土地經分割、重劃、重測後之地號為何？
面積範圍如何？價值若干？攸關上訴人本件請求有無理由，不能恝置不論。乃原審悉
未調查審酌，遽為上訴人不利之判決，亦欠允當。本件事實既未臻明瞭，本院尚無從
為法律上之判斷。上訴論旨，指摘原判決不當，求予廢棄，非無理由。
據上論結，本件上訴為有理由。依民事訴訟法第四百七十七條第一項、第四百七十八
條第一項，判決如主文。
中      華      民      國     九十     年      八      月      九      日
                              最高法院民事第五庭
                                  審判長法官  朱  錦  娟
                                        法官  顏  南  全
                                        法官  蘇  達  志
                                        法官  許  澍  林
                                        法官  陳  碧  玉
      右正本證明與原本無異
                                              書  記  官
中      華      民      國     九十     年      八      月     二十     日


司法院資訊處製作；財團法人民間司法改革基金會備份。
